臺灣高雄地方法院刑事判決　　　　　　95年度簡上字第1305號
上　訴　人
即　公訴人　臺灣高雄地方法院檢察署檢察官
被　　　告　甲○○
上列上訴人因詐欺案件，不服臺灣高雄地方法院高雄簡易庭95年
度簡字第6026號第一審判決（聲請簡易判決處刑案號：臺灣高雄
地方法院檢察署95年度偵字第18415 號），提起上訴，本院判決
如下：
    主  文
原判決撤銷。
甲○○幫助意圖為自己不法之所有，以詐術使人將本人之物交付
，處有期徒刑肆月，減為有期徒刑貳月，如易科罰金，以銀元參
佰元即新臺幣玖佰元折算壹日。
    事  實
一、甲○○明知詐騙集團等不法份子經常利用他人存款帳戶、提
    款卡、密碼轉帳等方式，獲取不法利益並逃避執法人員之追
    查，且依其社會經驗，應有相當之智識程度可預見其提供帳
    戶之存摺、金融卡及印章供他人使用，將幫助他人從事詐欺
    取財之犯行，仍認不違反其本意，竟基於幫助詐欺取財之犯
    意，於民國94年12月間，在高雄市○○路與建國路不詳地址
    之統一便利商店，將其所有於92年4 月3 日申設之中國國際
    商業銀行北高雄分行（下稱中國商銀）帳號00000000000000
    號帳戶及復華銀行高雄分行帳號0000000000000000號帳戶存
    摺、提款卡、印鑑及密碼，分別以新臺幣（下同）2000元、
    3000元之價格，出售予真實姓名年籍均不詳綽號「小龔」之
    成年男子，再由「小龔」交付不詳詐欺犯罪集團使用。嗣該
    詐欺集團即持上開帳戶為下列犯行：
(一)在奇摩網路拍賣網站上刊登販賣天堂遊戲金幣之訊息（網址
    ：http：//tw.f4. page.bid.yahoo.com/tw/auction/Ｚ0000
    00000 ，拍賣帳號：mozakiqa470 號），致陳昀志陷於錯誤
    ，即於95年1 月22日1 時30分許，在其台南縣仁德鄉○○路
    509 巷18弄2 號13樓之2 住處，依該詐欺集團之指示操作，
    經由網路ATM 自其斗六郵局帳號00000000000000號帳戶轉帳
    4000元匯入甲○○上開中國商銀帳戶，嗣陳昀志發覺有異，
    經報警處理始知上情。
(二)於95年1 月22日上午11時許，在雅虎奇摩拍賣網站上，刊登
    「【天堂】【天神伺服器】新年驚喜價【1 ：17500 】信用
    保證祝大家新年快樂」之訊息，致馮中源陷於錯誤，於95
    年1 月22日晚間7 時17分許，向該詐騙集團購買天幣，並依
    指示，使用臺北縣瑞芳鎮○○路65號統一便利商店內之中國
    信託商業銀行自動櫃員機，轉帳10000 元至甲○○上開帳戶
    ，嗣因馮中源發覺受騙報警處理，為警循線查獲。
(三)在奇摩網路拍賣網站上刊登販賣熱血江湖遊戲金幣之訊息，
    致何懿軒陷於錯誤，向之購買天幣，並依指示於95年1 月23
    日清晨7 時48分許，使用中國信託商業銀行自動櫃員機，轉
    帳5500元至甲○○上開中國商銀帳戶，嗣因何懿軒發覺受騙
    報警處理，為警循線查獲。
(四)於95年1 月23日，曾百鋒在家中上網，且於YAHOO 奇摩拍賣
    網站上購買網路遊戲希望ONLINE之金幣，約值2,000 元，並
    於同日下午1 時30分許，將金額匯入賣家指定之甲○○上開
    復華銀行帳戶中，惟事後並未收到金幣，亦無法連絡到賣家
    ，始知受騙。
二、案經臺南縣警察局歸仁分局報告臺灣高雄地方法院檢察署檢
    察官偵查並聲請簡易判決處刑。
    理  由
一、證據能力之審酌：
(一)按「被告以外之人於審判外之言詞或書面陳述，除法律有規
    定者外，不得作為證據。」刑事訴訟法第159 條第1 項固定
    有明文。惟按「被告以外之人於審判外之陳述，雖不符前4
    條之規定，而經當事人於審判程序同意作為證據，法院審酌
    該言詞陳述或書面陳述作成時之情況，認為適當者，亦得為
    證據。當事人、代理人或辯護人於法院調查證據時，知有第
    159 條第1 項不得為證據之情形，而未於言詞辯論終結前聲
    明異議者，視為有前項之同意。」刑事訴訟法第159 條之5
    亦規定甚明。本件被害人陳昀志、馮中源、曾百鋒、何懿軒
    於警詢中之供述，雖屬被告以外之人於審判外之言詞陳述，
    惟被告於本院調查證據時，知有上情而未於言詞辯論終結前
    聲明異議，本院審酌該等陳述係執法機關依法定程序詢問而
    做成，並無何違法不當之處，亦無不足採信之情況，認以之
    做為證據，應屬適當，該等陳述應有證據能力。
(二)本件中國商銀及復華銀行提出之被告上開帳戶交易明細表，
    雖屬被告以外之人於審判外之書面陳述，依刑事訴訟法第
    159 條第1 項之規定，本亦不得做為證據。惟按除顯有不可
    信之情況外，從事業務之人於業務上或通常業務過程所須製
    作之紀錄文書、證明文書，得為證據，刑事訴訟法第159 條
    之第2 款定有明文。蓋從事業務之人在業務上或通常業務過
    程所製作之紀錄文書、證明文書，因係於通常業務過程不間
    斷、有規律而準確之記載，通常有會計人員或記帳人員等校
    對其正確性，大部分紀錄係完成於業務終了前後，無預見日
    後可能會被提供作為證據之偽造動機，其虛偽之可能性小，
    何況如讓製作者以口頭方式於法庭上再重現過去之事實或數
    據亦有困難，因此其亦具有一定程度之不可代替性，除非該
    等紀錄文書或證明文書有顯然不可信之情況，否則有承認其
    為證據之必要。上開書面陳述係屬從事業務之人於通常業務
    過程鍵入電腦所製作之紀錄，經列印後付與本院，性質上與
    業務製作之文書無異，揆諸前開法條意旨，得為證據。
二、訊據被告甲○○固坦認曾將上開帳戶販賣與姓名年籍不詳綽
    號「小龔」之人，然矢口否認有何幫助詐欺之犯意，並辯稱
    ：係為申辦貸款故將帳戶交付他人云云。惟查：
(一)被害人4 人確實遭人以事實欄所示之方式詐騙並匯款入被告
    前開2 帳戶等情，業據證人即被害人陳昀志、馮中源、曾百
    鋒、何懿軒於警詢時證述綦詳，並有被告前開帳戶交易明細
    、各被害人之匯款單在卷可稽，已足認定。而本案帳戶之存
    摺、印章、密碼等確為被告販賣與「小龔」，已據被告自白
    不諱，此部份事實亦堪認定。
(二)被告雖辯稱係為幫助警方查緝詐欺集團，故與小龔聯絡販賣
    時間地點後即向高雄市政府警察局刑警大隊報案，請警員到
    場查緝云云。然就中國商銀帳戶部分，被告於台北縣政府警
    察局詢問中陳稱係將中國商銀之帳戶放置於機車置物箱中遭
    人竊取，於高雄地檢署檢察官訊問中雖坦承販賣上開中國商
    銀帳戶，惟並無一語提及曾向刑警大隊報案。另復華銀行帳
    戶部分，被告於本院準備程序中尚稱係置於機車置物箱中失
    竊，至審理中又改稱係販賣與小龔。倘若被告確有向警方報
    案查緝，何以供詞前後反覆？且在案發初時不極力主張此有
    利於己之事實？況經本院函詢高雄市政府警察局，該局僅有
    被告向自強路派出所申報帳戶遺失之紀錄，而在該次筆錄中
    被告亦稱係將中國商銀帳戶置於機車置物箱中失竊，與其辯
    解又不相符。足見被告之辯解顯係卸責之詞，實難採信。
(三)查金融機構帳戶係供個人作存、提款、轉帳等財產之金錢支
    配處分之用，對個人權益影響甚大，縱令需交付他人使用，
    亦必基於特殊之親密或信賴關係。且臺灣金融機構林立，開
    立帳戶並無任何困難，並無向他人收購帳戶使用之必要。況
    不肖之徒為掩飾不法行徑，避免執法人員之追究處罰，經常
    利用他人帳戶之存摺、提款卡、金融卡及密碼轉帳或提領犯
    罪所得，藉以掩蓋犯罪行為之情形，業經新聞及電視等大眾
    傳播系統廣為披露，政府亦宣導民眾注意防範。則一般人本
    於生活經驗及認識，在客觀上應已預見完全不相識之人要求
    提供金融機構存款帳戶之存摺、印章供其使用之行徑，輒與
    利用該帳戶進行詐欺此財產性犯罪之工具有密切關聯，而被
    告係身心健全之成年人，對此自應有所認識。而被告與小龔
    素未謀面，僅係由報紙廣告相識，又無特殊之信任關係，且
    小龔又係收購可輕易自行申請之銀行帳戶，竟毫不懷疑販賣
    上開帳戶之存摺、金融卡及密碼，實與常理有違，被告對此
    亦無法合理解釋，其具有幫助詐欺取財之不確定故意至明。
(三)綜上所述，本件事證明確，被告辯稱其配合警方查緝詐欺集
    團云云，尚不足採，其顯係提供帳戶與他人以幫助詐欺，犯
    行已堪認定。
三、被告行為後，刑法及刑法施行法分別於94年2 月2 日、95年
    6 月14日號修正公佈，均於95年7 月1 日施行，而修正後刑
    法第2 條第1 項之規定，係規範行為後法律變更所生新舊法
    律比較適用之準據法，於修正後刑法施行後，應適用修正後
    刑法第2 條第1 項之規定，為「從舊從輕」之比較。另於比
    較時應就罪刑有關之共犯、未遂犯、想像競合犯、牽連犯、
    連續犯、結合犯，以及累犯加重、自首減輕暨其他法定加減
    原因（如身份加減）與加減比例等一切情形，本於統一性及
    整體性原則，綜其全部罪刑之結果而為比較，有最高法院95
    年5 月23日刑事庭第8 次會議決議可資參照。查刑法第339
    條第1 項詐欺取財罪中罰金刑部分，其最低刑度依修正前刑
    法第33條第5 款規定，為1 元以上，經折算為新臺幣後，為
    新臺幣3 元以上，而修正後刑法第33條第5 款規定罰金為新
    臺幣1000元以上，較舊法為高，應以舊法有利於被告。又刑
    法施行法雖增定第1 條之1 ，提高刑法分則編罰金刑之上限
    ，然參諸本條立法理由：「……考量新修正之刑法施行後，
    不再適用現行法規所定貨幣單位折算新臺幣條例，為使罰金
    數額趨於一致，避免衍生新舊法比較適用問題，以緩和實務
    適用法律之衝擊，於不變動罰金數額之前提下，爰為第2 項
    規定。」，可知本條之規定，即在於避免就罰金之提高比較
    新舊法。且依本條規定，將罰金貨幣單位改為新臺幣，再予
    提高30倍，等於依罰金罰鍰提高標準條例第1 條前段提高10
    倍後，折算為新臺幣之金額，故實際上並無變更，而不在法
    律變更比較新舊法之列，本件自應逕行適用刑法施行法第1
    條之1 ，附此敘明。
四、按刑法上之幫助犯，係指以幫助之意思，對於正犯資以助力
    ，而未參與實施犯罪之行為者而言，最高法院49年台上字第
    77號判例著有明文。被告並未參與詐欺行為，但販賣帳戶與
    小龔作為收款之帳戶，係對詐欺罪之正犯資以助力。是核被
    告所為，係犯刑法第339 條第1 項詐欺取財罪之幫助犯。被
    告同時販賣2 帳戶與小龔，一行為觸犯數罪名，為想像競合
    ，應依刑法第55條之規定從一重處斷。被告幫助他人犯詐欺
    取財罪，依刑法第30條第2 項之規定，按正犯之刑減輕之。
    原審以被告罪證明確，予以論罪科刑及諭知易科罰金折算標
    準，固非無見，然原審如犯罪事實欄一中（二）、（三）、
    （四）所示之犯行，與原判決所認定之犯行分別為實質上一
    罪及想像競合之裁判上一罪，原審未及併予審判，且未及適
    用中華民國罪犯減刑條例，容有未恰。被告以其係為協助警
    方查緝詐騙集團，而非幫助詐欺為由提起上訴，並無理由，
    惟原判決既有上開可議之處，仍應由本院予以撤銷改判。爰
    審酌被告被告明知其所提供之帳戶資料將有可能遭人供作詐
    欺取財之工具，竟執意將其所有之帳戶資料提供予不法份子
    使用，非惟幫助詐騙者遂行詐財目的，同時使詐欺者得以隱
    匿其真實身分，減少遭查獲之風險，愈使其肆無忌憚，助長
    犯罪之猖獗，破壞社會秩序甚鉅，犯後矢口否認犯行，態度
    不佳及其犯罪之動機、目的、手段等一切情狀，量處如主文
    所示之刑。被告行為後，刑法歷經前開修正，其行為時易科
    罰金之折算標準，經適用修正前刑法第41條、修正前罰金罰
    鍰提高標準條例第2 條，現行法規所定貨幣單位折算新臺幣
    條例第2 條之結果，最高得以銀元300 元即新臺幣900 元折
    算1 日，依修正後之刑法第41條，則係以新臺幣1000元、
    2000元或3000元折算一日，比較結果，自以舊法有利於被告
    ，應適用舊法諭知易科罰金之折算標準。被告犯罪時間在96
    年4 月24日前，亦無中華民96年罪犯減刑條例第3 條、第5
    條所定不得減刑之情形，應依該條例第2 條第1 項之規定予
    以減刑。
據上論斷，應依刑事訴訟法第455 條之1 第1 項、第3 項、第
369 條第1 項前段、第364 條、第299 條第1 項前段，刑法第2
條第1 項前段、第339 條第1 項、第55條、第30條第2 項，修正
前刑法第41條第1 項前段，刑法施行法第1 條之1 ，修正前罰金
罰鍰提高標準條例第2 條，中華民國96年罪犯減刑條例第2 條第
1 項第3 款、第7 條，判決如主文。
本案經檢察官顏郁山到庭執行職務。
中　　華　　民　　國　　96　　年　　11　　月　　21　　日
                  刑事第九庭    審判長法　官  張世賢
                                      法　官  陳建和
                                      法  官  王奕勛
以上正本證明與原本無異。
不得上訴。
中　　華　　民　　國　　96　　年　　11　　月　　23　　日
　　　　　　　　　　　　　　　　　　　書記官  林晏光
